臺灣嘉義地方法院民事判決　　　　　　　 93年度訴字第694號
原　　　告　乙○○
訴訟代理人　丙○○
　　　　　　陳信宏律師
複代理人　　洪郁晴
被　　　告　甲○○
　　　　　　丁○○
訴訟代理人　戊○○
上列當事人間拆屋還地事件，於中華民國94年9月29日言詞辯論
終結，本院判決如下：
    主  文
被告甲○○應將坐落嘉義市○○段一四五地號土地內如附圖編號
Ａ所示面積為九平方公尺及編號Α２所示面積為十九平方公尺之
地上物拆除，並將土地交還原告。
被告丁○○應給付原告新臺幣貳萬捌仟陸佰捌拾伍元，及自九十
四年一月十三日起至返還嘉義市○○段一四五地號土地上如附圖
編號Ｂ所示面積為二十三平方公尺土地之日止，按月給付原告新
台幣捌佰柒拾壹元。
原告其餘之訴駁回。
訴訟費用由被告甲○○負擔八分之三、丁○○負擔八分之一，餘
由原告負擔。
本判決第一項於原告以新台幣貳拾貳萬元為被告甲○○供擔保後
得假執行，但被告甲○○如於執行標的物交付之前以新台幣陸拾
伍萬貳仟元為原告預供擔保，得免為假執行。本判決第二項得假
執行。
    事實及理由
壹、程序事項：
一、本件被告丁○○未於言詞辯論期日到場，核無民事訴訟法第
    三百八十六條各款所列情形，爰依原告之聲請，由其一造辯
    論而為判決。
二、按訴狀送達後，原告不得將原訴變更或追加他訴，但被告同
    意者及擴張或減縮應受判決事項之聲明者，不在此限，民事
    訴訟法第二百五十五條第一項第一款與第三款定有明文。本
    件原告起訴時原聲明：（一）被告丁○○應將坐落嘉義市○
    ○段一四五地號土地所占用面積為五十一平方公尺地上物拆
    除，並將土地交還原告。（二）被告應給付原告新台幣（下
    同）二十九萬七千零七十五元及自起訴狀送達之日起至清償
    日止，按年息百分之五計算之利息。嗣於訴訟進行中，除了
    追加甲○○為被告，而請求被告甲○○應將坐落嘉義市○○
    段一四五地號土地內如附圖編號Ａ所示面積為九平方公尺及
    編號Α２所示面積為十九平方公尺之地上物拆除，並將土地
    交還原告外。就被告丁○○部分，減縮應受判決事項之聲明
    為：被告丁○○應給付原告六萬五千三百二十元，並自九十
    四年一月十三日起至返還嘉義市○○段一四五地號土地上如
    附圖編號Ｂ所示面積為二十三平方公尺土地之日止，按月給
    付原告一千零八十八元，經核其訴之追加被告甲○○部分業
    經被告甲○○之同意，而其減縮應受判決事項之聲明與法亦
    無不合，應予准許，合先敘明。
貳、原告主張：
一、坐落嘉義市○○段一四五地號（分割前地號）土地，原為原
    告與被告丁○○、訴外人劉世侑所共有，被告丁○○竟於八
    十六年九月起，未經全體共有人同意，無權占用該土地五十
    一平方公尺，嗣於九十四年一月十二日該土地經裁判分割確
    定，分割成嘉義市○○段一四五地號、一四五之一及一四五
    之二地號三筆土地，而由原告取得分割後之一四五地號土地
    （下稱系爭土地）面積為五十一平方公尺，嗣經測量發現被
    告丁○○無權占有原告所分得系爭土地如附圖編號Ｂ所示面
    積為二十三平方公尺土地，被告甲○○占有所分得系爭土地
    如附圖編號Ａ所示面積為九平方公尺及編號Α２所示面積為
    十九平方公尺之土地，原告本於所有權之行使，自得訴請排
    除被告之侵害，拆除地上物，將土地返還，又被告丁○○無
    權占有部分已經法院裁判分割確定，自可逕以該分割判決聲
    請執行，故爰依民法第七百六十七條規定，訴請被告甲○○
    返還所占用之土地。。
二、又無權占用他人土地，可獲得相當法定租金之利益，被告丁
    ○○自系爭土地分割前即開始無權占有所共有之土地五十一
    平方公尺，嗣於土地分割確定後，無權占有原告所分得之土
    地二十三平方公尺，是原告自得依不當得利法律關係請求被
    告丁○○給付分割前及分割後所得之不當利益，以被告丁○
    ○現占有之面積為二十三平方公尺計算，系爭土地申報地價
    為每平方公尺五千六百八十元，申報總價為十三萬零六百四
    十元，按年以系爭土地申報地價百分之十計算，原告每年相
    當於租金之不當得利損害為一萬三千零六十四元，而租金之
    請求權時效為五年，故原告自得向被告丁○○請求五年相當
    於租金之不當得利損害六萬五千三百二十元，並自九十四年
    一月十三日系爭土地分割確定日起至返還其所占用土地止，
    按月給付一千零八十八元之不當得利損害等語。並聲明：（
    一）被告甲○○應將坐落嘉義市○○段一四五地號土地內如
    附圖編號Ａ所示面積為九平方公尺及編號Α２所示面積為十
    九平方公尺之地上物拆除，並將土地交還原告；（二）被告
    丁○○應給付原告六萬五千三百二十元；（三）被告丁○○
    應自九十四年一月十三日起至返還嘉義市○○段一四五地號
    土地上如附圖編號Ｂ所示面積為二十三平方公尺土地之日止
    ，按月給付原告一千零八十八元；（四）訴訟費用由被告負
    擔；（五）願供擔保請准宣告假執行。
參、被告抗辯：被告甲○○、丁○○對無權占有原告所有之系爭
    土地不爭執，但因拆除房屋不容易，且對雙方均有弊無利，
    希望能以合理之價格向原告購買所占用之土地等語，並聲明
    ：（一）原告之訴及假執行之聲請均駁回；（二）訴訟費用
    由原告負擔。
肆、法院判斷：
一、本件系爭土地為原告所有，被告甲○○目前占用如附圖編號
    Ａ所示面積為九平方公尺及編號Α２所示面積為十九平方公
    尺，被告丁○○目前占用如附圖編號Ｂ所示面積為二十三平
    方公尺，並均在土地上建有建物一情，業據原告提出土地登
    記謄本為證，並經本院勘驗現場查明屬實，製有勘驗筆錄及
    囑託嘉義市地政事務所測製複丈成果圖（即本判決之附圖）
    附卷可稽，且為被告所不爭執，堪信真實。
二、按所有人對於無權占有或侵奪其所有物者，得請求返還之，
    對於妨害其所有權者，得請求除去之，民法第七百六十七條
    定有明文。又以無權占有為原因，請求返還所有物之訴，被
    告對原告就其物有所有權存在之事實無爭執，而僅以非無權
    占有為抗辯者，原告於被告無權占有之事實，無舉證責任，
    被告應就其取得占有，係有正當權源之事實證明之，如不能
    證明，則應認原告之請求為有理由（最高法院七十二年度臺
    上字第一五五二號判決參照）。本件被告甲○○及丁○○均
    自承其無合法之占有權源，從而原告本於系爭土地所有權作
    用，請求被告甲○○應將坐落嘉義市○○段一四五地號土地
    內如附圖編號Ａ所示面積為九平方公尺及編號Α２所示面積
    為十九平方公尺之地上物拆除，並將土地交還原告，洵屬有
    據，應予准許（丁○○部分因原告可依兩造之前之分割共有
    物判決，聲請執行點交，業經撤回起訴）。
三、按各共有人按其應有部分，對於共有物之全部雖有使用收益
    之權，惟共有人對共有物之特定部分使用收益，仍須徵得他
    共有人全體之同意，非謂共有人得對共有物之全部或任何一
    部有自由使用收益之權利，如共有人不顧他共有人之利益，
    而就共有物之全部或一部任意使用收益，即屬侵害他共有人
    之權利；又民法第八百十八條所定各共有人按其應有部分，
    對於共有物之全部有使用收益之權，係指各共有人得就共有
    物全部，於無害他共有人之權利限度內，可按其應有部分行
    使用益權而言，故共有人如逾越其應有部分之範圍使用收益
    時，即係超越其權利範圍而為使用收益，其所受超過利益，
    要難謂非不當得利，最高法院六十二年台上字第一八０三號
    、五十五年台上字第一九四九號著有判例可循。復按無法律
    上之原因而受利益，致他人受損害者，應返還其利益，民法
    第一百七十九條定有明文。而依不當得利之法則請求返還不
    當得利，以無法律上之原因而受利益，致他人受有損害為其
    要件，故其得請求返還之範圍，應以對方所受之利益為度，
    非以請求人所受損害若干為準，無權占有他人土地，可能獲
    得相當於租金之利益為社會通常之觀念（最高法院六十一年
    台上字第一六九五號判例意旨參照）。查坐落嘉義市○○段
    一四五地號（分割前地號）土地，原為原告與被告丁○○、
    訴外人劉世侑所共有，被告丁○○於八十六年九月起，即未
    經全體共有人同意，無權占用該土地五十一平方公尺，嗣於
    九十四年一月十二日該土地經裁判分割確定，分割成嘉義市
    ○○段一四五地號、一四五之一及一四五之二地號三筆土地
    ，而由原告取得分割後之一四五地號土地，被告丁○○無權
    占有原告所分得之系爭土地如附圖編號Ｂ所示面積為二十三
    平方公尺土地一節，為被告丁○○所不爭執，復有本院依職
    權所調閱之本院九十三年度訴字第五０九號分割共有物卷宗
    可稽，堪可認定為真實，被告丁○○占有系爭土地並無正當
    合法權源，其因此受有相當於租金之利益，原告受有相當於
    租金之損害，亦足認定。原告主張依民法第一百七十九條不
    當得利規定，請求被告丁○○給付原告相當於租金計算之不
    當得利，即非無據。
四、再按城市地方房屋之租金，以不超過土地及其建築物申報總
    價年息百分之十為限，土地法第九十七條第一項定有明文；
    另土地法第一百十五條復規定，同法第九十七條之規定，於
    租用基地建築房屋準用之，是建築基地（即土地）之租金，
    亦按土地申報地價年息百分之十為限。惟此年息百分之十為
    限，乃指房屋租金之最高限額而言，非謂所有租賃房屋之租
    金必須照申報價額年息百分之十計算之，尚須斟酌基地之位
    置，工商繁榮程度、使用人利用基地之經濟價值、所受利益
    ，彼等關係及社會感情等情事以為決定，亦有最高法院四十
    六年台上字第八五五號、六十八年台上字第三○七一號判例
    可稽。本院斟酌系爭土地位處於嘉義市湖東區，非屬繁榮地
    段，附近均為住宅區，面臨十五米寬之道路交通尚屬便利，
    土地地目編定為道等情，有勘驗筆錄及本院九十三年度訴字
    第五０九號分割共有物卷宗可稽，是被告所受相當於租金之
    利益，應按年以土地公告地價之年息百分之八計算為適當。
五、本件原告分別請求被告丁○○應給付於裁判分割確定（九十
    四年一月十二日）前五年占有所共有土地之不當得利，及裁
    判分割後占有原告所分得土地之不當得利，經查，被告丁○
    ○自系爭土地分割前（即八十六年九月）起開始無權占有其
    與原告及訴外人劉世侑所共有之土地五十一平方公尺，以分
    割前之土地面積為一百零三平方公尺計算被告丁○○應有部
    分四分一土地之面積應為二十五點七五平方公尺，故被告丁
    ○○逾越其應有部分所占用之土地面積為二十五點二五平方
    公尺，依系爭土地申報地價為每平方公尺五千六百八十元，
    申報總價為十四萬三千四百二十元，按年以系爭土地申報地
    價百分之八計算，原告每年相當於租金之不當得利為一萬一
    千四百七十四元（元以下四捨五入），原告應有部分為二分
    之一，每年所受損害應為五千七百三十七元，原告請求五年
    之不當得利金額應為二萬八千六百八十五元，原告於此範圍
    之請求有理由，應予准許，超出部分為無理由，應予駁回。
    又被告丁○○自九十四年一月十三日裁判分割確定後，所占
    用原告所分得之系爭土地面積為二十三平方公尺，依系爭土
    地申報地價為每平方公尺五千六百八十元，申報總價為十三
    萬零六百四十元，按年以系爭土地申報地價百分之八計算，
    原告每月相當於租金之不當得利為八百七十一元（130640×
    8 ÷100÷12＝870.93）（元以下四捨五入），原告請求自
    取得系爭土地之日即九十四年一月十三日起至前開土地交還
    日止，按每月八百七十一元計算之不當得利，於法有據，應
    予准許，逾此範圍之請求，為無理由，應予駁回。
五、綜上所述，原告主張被告二人無權占有原告所有之系爭土地
    ，應屬有據，從而，原告依民法第七百六十七條、第一百七
    十九條之法律關係，請求被告甲○○應將坐落嘉義市○○段
    一四五地號土地內如附圖編號Ａ所示面積為九平方公尺及編
    號Α２所示面積為十九平方公尺之地上物拆除，並將土地交
    還原告；被告丁○○應給付原告二萬八千六百八十五元並應
    自九十四年一月十三日起至返還土地之日止，按月給付原告
    八百七十一元，為有理由，應予准許。逾此部分之請求，則
    為無理由，應予駁回。
伍、本件事證已臻明確，兩造其餘攻擊防禦方法，經審酌結果亦
    不影響本判決之結果，爰不以一一論述，併予敘明。
陸、本第一項判決，原告陳明願供擔保請准宣告假執行，經核無
    不合，爰酌定相當之擔保金額准許之，並依職權宣告被告得
    預供擔保，免為假執行。本判決第二項係所命被告丁○○給
    付金額未逾五十萬元，依民事訴訟法第三百八十九條第一項
    第五款規定，應依職權宣告假執行。
柒、據上結論：本件原告之訴為一部有理由，一部無理由，並依
    民事訴訟法第七十九條、第三百九十條第二項、第三百九十
    二條第二項、第三項、第三百八十九條第一項第五款，判決
    如主文。
中　　華　　民　　國　　94　　年　　10　　月　　13　　日
                  民二庭法　官　黃明展
以上正本係照原本作成
如對本判決上訴須於判決送達後20日內向本院提出上訴狀
中　　華　　民　　國　　94　　年　　10　　月　　13　　日
                            書記官　沈育坤
